ACORDAO-COMPLETO-2475617

ACÓRDÃO 656/2022 ATA 3/2022 - SEGUNDA CÂMARA

VISTOS, relatados e discutidos estes autos de tomada de contas especial instaurada pelo Fundo Nacional de Desenvolvimento da Educação, em desfavor de Valter Andrade da Silva Junior, ex-prefeito municipal de Itamari/BA (gestão 2013-2016) , em razão da omissão no dever de prestar contas dos recursos recebidos do Programa Nacional de Alimentação Escolar (PNAE) no exercício de 2016, 
ACORDAM os Ministros do Tribunal de Contas da União, reunidos em sessão da 2ª Câmara, em:
9.1. rejeitar parcialmente as alegações de defesa e integralmente as razões de justificativa apresentadas pelo Sr. Valter Andrade da Silva Junior;
9.2. acolher as alegações de defesa e rejeitar as razões de justificativa apresentadas pelo Sr. Erivaldo Andrade Silva;
9.3. julgar irregulares, nos termos dos arts. 1º, inciso I, 16, inciso III, alíneas "b" e "c", da Lei 8.443/1992 c/c os arts. 19, caput, e 23, inciso III, da referida Lei, as contas do Sr. Valter Andrade da Silva Junior, condenando-o ao pagamento das importâncias a seguir especificadas, atualizadas monetariamente e acrescidas dos juros de mora, calculadas a partir das datas discriminadas até a data da efetiva quitação do débito, fixando-lhe o prazo de quinze dias, para que comprove, perante o Tribunal, o recolhimento das referidas quantias aos cofres do Fundo Nacional de Desenvolvimento da Educação (FNDE) , nos termos do art. 23, inciso III, alínea "a", da citada lei, c/c o art. 214, inciso III, alínea "a", do Regimento Interno/TCU:
	VALOR (R$) 
	DATA DE OCORRÊNCIA

	25.924,00
	5/1/2016

	30.000,00
	14/3/2016

	10.000,00
	22/4/2016

9.4. julgar irregulares, nos termos dos arts. 1º, inciso I, 16, inciso III, alínea "b", da Lei 8.443/1992 c/c os arts. 19, parágrafo único, e 23, inciso III, da referida Lei, as contas do Sr. Erivaldo Andrade Silva;
9.5. aplicar ao Sr. Valter Andrade da Silva Junior a multa prevista no art. 57 da Lei 8.443/1992 c/c o art. 267 do Regimento Interno/TCU, no valor de R$ 6.000,00 (seis mil reais) , fixando-lhe o prazo de quinze dias, a contar da notificação, para que comprove, perante o Tribunal (art. 214, III, alínea "a", do Regimento Interno/TCU) , o recolhimento da dívida aos cofres do Tesouro Nacional, atualizada monetariamente desde a data deste acórdão até a data do efetivo recolhimento, se paga após o vencimento, na forma da legislação em vigor;
9.6. aplicar ao Sr. Erivaldo Andrade Silva a multa prevista no art. 58, inciso I, da Lei 8.443/1992 c/c o art. 267 do Regimento Interno/TCU, no valor de R$ 5.000,00 (cinco mil reais) , fixando-lhe o prazo de quinze dias, a contar da notificação, para que comprove, perante o Tribunal (art. 214, III, alínea "a", do Regimento Interno/TCU) , o recolhimento da dívida aos cofres do Tesouro Nacional, atualizada monetariamente desde a data deste acórdão até a data do efetivo recolhimento, se paga após o vencimento, na forma da legislação em vigor;
9.7. autorizar, desde logo, com amparo no art. 28, inciso II, da Lei 8.443/1992, a cobrança judicial das dívidas, caso não atendidas as notificações;
9.8. autorizar, desde já, caso solicitado, nos termos do art. 26 da Lei 8.443/1992, o parcelamento da dívida em até 36 (trinta e seis) parcelas mensais e sucessivas, atualizadas monetariamente até a data do pagamento, esclarecendo aos responsáveis que a falta de pagamento de qualquer parcela importará no vencimento antecipado do saldo devedor (art. 217, § 2º, do Regimento Interno do TCU) , sem prejuízo das demais medidas legais cabíveis;
9.9. dar ciência desta decisão aos responsáveis, à prefeitura municipal de Itamari/BA, ao Fundo Nacional de Desenvolvimento da Educação e à Procuradoria da República no Estado da Bahia, para adoção das providências cabíveis, nos termos do art. 16, § 3º, da Lei 8.443/1992 c/c o art. 209, § 7º, do Regimento Interno deste Tribunal.

Tomada de Contas Especial instaurada pelo Fundo Nacional de Desenvolvimento da Educação, em desfavor de Valter Andrade da Silva Junior, Ex-Prefeito Municipal de Itamari/BA (gestão 2013-2016), em razão da omissão no dever de prestar contas dos recursos recebidos do Programa Nacional de Alimentação Escolar (PNAE) no exercício de 2016.

Segunda Câmara

Município de Itamari - BA.

3. Interessados/Responsáveis:
3.1. Interessado: Fundo Nacional de Desenvolvimento da Educação (00.378.257/0001-81)
3.2. Responsáveis: Erivaldo Andrade Silva (XXX.663.355-XX); Valter Andrade da Silva Junior (XXX.834.055-XX).

13.1. Ministros presentes: Bruno Dantas (Presidente), Augusto Nardes (Relator) e Antonio Anastasia.
13.2. Ministro-Substituto presente: Marcos Bemquerer Costa.

AUGUSTO NARDES

Transcrevo a seguir a instrução lavrada no âmbito da Secretaria de Controle Externo de Tomada de Contas Especial (peça 94) , a qual contou com a anuência do escalão dirigente da unidade técnica (peças 95 e 96) : 
INTRODUÇÃO
Trata-se de tomada de contas especial instaurada pelo Fundo Nacional de Desenvolvimento da Educação, em desfavor de Valter Andrade da Silva Junior, Ex-Prefeito Municipal de Itamari/BA (gestão 2013-2016) , em razão da omissão no dever de prestar contas dos recursos recebidos do Programa Nacional de Alimentação Escolar (PNAE) no exercício de 2016.
HISTÓRICO
Em 11/12/2018, com fundamento na IN/TCU 71/2012, alterada pela IN/TCU 76/2016 e DN/TCU 155/2016, o dirigente do Fundo Nacional de Desenvolvimento da Educação autorizou a instauração da tomada de contas especial (peça 1) . O processo foi registrado no sistema e-TCE com o número 798/2019.
Os recursos repassados pelo FNDE ao município de Itamari/BA, no âmbito do Programa Nacional de Alimentação Escolar (PNAE) - exercício 2016, totalizaram R$ 399.944,00 (peça 4) .
O fundamento para a instauração da Tomada de Contas Especial, conforme consignado na matriz de responsabilização elaborada pelo tomador de contas à peça 25, foi a constatação da seguinte irregularidade:
Não comprovação da boa e regular aplicação dos recursos federais repassados à Prefeitura Municipal de Itamari - BA, em face da omissão no dever de prestar contas dos valores transferidos, no âmbito do Programa Nacional de Alimentação Escolar (PNAE) , no exercício de 2016, cujo prazo encerrou-se em 21/8/2017.
O responsável arrolado na fase interna foi devidamente comunicado às peças 8-11, e, diante da ausência de justificativas suficientes para elidir a irregularidade e da não devolução dos recursos, instaurou-se a tomada de contas especial.
	No relatório de TCE (peça 19) , o tomador de contas concluiu que o prejuízo importava no valor original de R$ 399.944,00, imputando responsabilidade a Valter Andrade da Silva Junior, Prefeito Municipal de Itamari (BA) , no período de 1/1/2013 a 31/12/2016, na condição de gestor dos recursos.
	Em 3/7/2019, a Controladoria-Geral da União emitiu o relatório de auditoria (peça 20) , em concordância com o relatório do tomador de contas. O certificado de auditoria e o parecer do dirigente do órgão de controle interno concluíram pela irregularidade das contas (peças 21 e 22) .
	Em 11/7/2019, o Ministro responsável pela área atestou haver tomado conhecimento das conclusões contidas no relatório e certificado de auditoria, bem como do parecer conclusivo do dirigente do órgão de controle interno, manifestando-se pela irregularidade das contas, determinando o encaminhamento do processo ao Tribunal de Contas da União (peça 23) .
Em instrução inicial à peça 26, verificou a SECEX/TCE que não transcorreu o prazo de mais de dez anos desde o fato gerador, sem que tenha havido a notificação do responsável pela autoridade administrativa federal competente (art. 6º, inciso II, c/c art. 19 da IN/TCU 71/2012, modificada pela IN/TCU 76/2016) , uma vez que o fato gerador da irregularidade ocorreu em 22/8/2017 e o vencimento do prazo de prestação de contas ocorreu em 21/8/2017, sendo o responsável notificado por meio do edital acostado à peça 10, publicado em 3/9/2018.
Constatou a Secretaria, ainda, que o valor atualizado do débito apurado (sem juros) em 1/1/2017 era superior ao limite mínimo de R$ 100.000,00, na forma estabelecida conforme os arts. 6º, inciso I, e 19 da IN/TCU 71/2012, modificada pela IN/TCU 76/2016. Por outra via, não foi encontrado débito imputável ao responsável em outros processos no Tribunal, havendo, contudo, débito no sistema e-TCE sob o número 2129/2018 no valor de R$ 40.516,10.
Conforme despachos às peças 27-28, promoveu-se a citação e a audiência do responsável, Sr. Valter Andrade da Silva Junior, insurgindo a parte, à peça 33, ressaltando não ser mais Prefeito do município desde 6/7/2016 (peça 34) , não conseguindo concluir o mandato, por decisão judicial motivada por ação do Ministério Público, que o afastou do cargo. Deste modo, ficou impedido de prestar contas, obrigação que cabia ao sucessor, o que não ocorreu por desídia e perseguição política com o objetivo de deixá-lo inelegível.
Considerando que os fatos remontaram há mais de três anos (2016) , além do que o gestor à frente do município era seu adversário e inimigo, o responsável requereu ao Tribunal dilação do prazo para apresentar alegações de defesa por mais 90 (noventa) dias, além de cópia integral dos autos, assim como fosse retificado seu endereço residencial, eis que residia na cidade de Salvador/BA, com citação do Sr. Erivaldo Andrade Silva, Vice-Prefeito, para prestar contas dos valores geridos a partir de 6/7/2016, conforme ata de posse em anexo (peça 34, p.2) .
Às peças 36-38, consta a concessão de cópias, além de despacho do Ministro Relator, deferindo a prorrogação do prazo de defesa por mais 90 (noventa) dias, a contar do dia seguinte ao término do prazo inicialmente concedido.
Conforme observado em nova instrução à peça 40, a comprovação pelo responsável à peça 32 de que não era mais gestor do município, em 2016, trouxe mudanças na responsabilização. Em documento apresentado à peça 34, p.2-3, de fato, verificou-se a suspensão dos direitos políticos do então Prefeito Valter Andrade da Silva Júnior, com posse do Sr. Erivaldo Andrade Silva, então Vice-Prefeito, no município de Itamari/BA, a partir de 6/7/2016. Este novo dirigente, portanto, é quem geriu os recursos do PNAE a partir de 6/7/2016, devendo ser incluído como responsável na TCE considerando a não comprovação da boa e regular aplicação dos recursos, por omissão no dever de prestar contas.
Incumbe ressaltar que a sucessora do Sr. Erivaldo, Prefeita Palomma Emmanuela Uzeda Tavares Antas (gestão 2017-2020) , enviou ao FNDE, conforme peça 6, cópia de ação de improbidade administrativa movida pelo município contra os ex-gestores, razão pela qual não lhe recaiu a responsabilidade nesta TCE, segundo a Súmula 230/TCU.
Em face de análise à peça 40, considerou-se que deveria ser novamente citado o Sr. Valter Andrade da Silva Junior nesta TCE, desta vez pelos valores geridos até seu afastamento do cargo, além de ser citado o Sr. Erivaldo Andrade Silva, pelos valores geridos desde sua posse até o final do mandato, de modo a apresentarem, ambos, alegações de defesa quanto à não comprovação da boa e regular aplicação dos recursos, considerando a omissão no dever de prestar contas. Ao mesmo tempo, sugeriu-se a audiência das partes, de modo a apresentarem razões de justificativa por não disponibilizarem as condições materiais mínimas e necessárias para que os seus respectivos sucessores pudessem apresentar a prestação de contas.
A proposta foi corroborada pelo Diretor e Secretário da SECEX/TCE, conforme peças 41-42, sendo promovidas as citações/audiências, mediante o Ofício n. 16978/2020-TCU/Seproc e o Ofício n. 19104/2020-TCU/Seproc de 22/4/2020 (peças 45-46) , com ciência das partes às peças 47-48 e apresentação de alegações de defesa / razões de justificativa às peças 51-65 e 67-93. À peça 66, consta despacho da SEPROC, concluindo que as providências inerentes às comunicações processuais foram concluídas. A seguir, passa-se à análise das defesas impetradas.
EXAME TÉCNICO
Alegações de defesa e razões de justificativa apresentadas pelos Srs. Valter Andrade da Silva Junior (CPF XXX.834.055-XX) e Erivaldo Andrade Silva (CPF XXX.663.355-XX) 
Os defendentes alegam, em síntese (peças 51 e 67) , que foram eleitos, respectivamente, Prefeito e Vice-Prefeito do município de Itamari/BA para o quadriênio 2013/2016, e, conforme informado, o titular do cargo de Prefeito foi afastado, fazendo com que o Vice-Prefeito assumisse no dia 6/7/2016, com termino do mandato em 31/12/2016. Sendo assim, no prazo legal para prestação de contas, as partes informaram que não mais exerciam os cargos.
Segundo narrado, a nova gestão não prestou as devidas contas, com alegações de ausência de documentos, o que não se justificaria, já que o PNAE/2016 foi devidamente executado, permanecendo os documentos de prestação de contas arquivados na Prefeitura. Desta forma, alegam os ex-gestores que não se omitiram no dever de prestar contas, enviando, para todos os efeitos, documentos que demonstram a devida aplicação dos recursos, contendo processos licitatórios, listagem de pagamentos, extrato da conta corrente e aplicação financeira.
Requerem, ao final, sejam julgadas e aprovadas as contas com ressalva.
Análise
Em relação ao PNAE, a Resolução CD/FNDE nº 02/2012 e a Resolução CD/FNDE nº 38/2009 estabeleceram como obrigatória, nas prestações de contas, a documentação elencada abaixo: 
	(Resolução CD/FNDE nº 38/2009) Art. 34 [...] I. Demonstrativo Sintético Anual da Execução Físico-Financeira (Anexo VIII) ; II. Relatório Anual de Gestão do PNAE (Anexo IX) ; III. extratos bancários da conta corrente específica em que os recursos foram depositados e das aplicações financeiras realizadas; e IV. conciliação bancária, se for o caso. 
	(Resolução CD/FNDE nº 02/2012) Art. 2º A entrega das prestações de contas ocorrerá com a inserção, no SiGPC, das informações previstas nas respectivas resoluções que instituíram os repasses, as quais deverão ser suficientes para: I. elaboração do relatório do cumprimento do objeto e dos benefícios alcançados, declarando a realização dos objetivos a que se propunha; II. elaboração da relação de bens ou serviços; III. elaboração da relação de despesas e pagamentos, com a indicação do respectivo credor; IV. conciliação bancária; V. outras demonstrações da execução dos recursos; e VI. anexação, quando for o caso, de cópias de documentos digitalizados/escaneados, como por exemplo: a. extrato bancário; b. fotos; c. Guia de Recolhimento da União; d. termo de aceitação definitiva da obra; e. despacho adjudicatório e homologação das licitações realizadas ou justificativa para sua dispensa ou inexigibilidade; f. faturas; g. recibos; h. notas fiscais; ou i. qualquer outro documento comprobatório da aplicação dos recursos. 
A Resolução CD/FNDE 38/2009 prevê, ainda, no art. 34, caput, e em seus parágrafos, a necessidade de avaliação do PNAE pelo Conselho de Alimentação Escolar (CAE) . De acordo com o § 4º, o CAE, de posse da documentação de que tratam os incisos I a IV e § 1º do art. 34 e observado o prazo estabelecido para a EE apresentar a prestação de contas ao FNDE, deve apreciar a prestação de contas, nos termos do inciso III, § 2º, do art. 27, registrando o resultado da análise em ata, emitindo parecer conclusivo acerca da aprovação ou não da execução do programa. 
No intuito de reforçar a importância do Parecer Conclusivo acerca da prestação de contas, colaciona-se jurisprudência com os enunciados a seguir:
A ausência do parecer do Conselho de Alimentação Escolar (CAE) , contendo manifestação conclusiva do referido conselho, em documento assinado por seu titular e demais integrantes, impede a comprovação da boa e regular aplicação dos valores federais recebidos à conta do Programa Nacional de Alimentação Escolar. Acórdão 4811/2016-TCU-Segunda Câmara - Ministra-Relatora Ana Arraes.
A ausência do parecer do Conselho de Alimentação Escolar (CAE) acerca da prestação de contas impede a comprovação da lisura na gestão dos recursos recebidos à conta do Programa Nacional de Alimentação Escolar (PNAE) . Acórdão 3688/2014-TCU-Segunda Câmara - Ministro-Relator Marcos Bemquerer.
Além do Parecer do Conselho de Alimentação Escolar, de acordo com a jurisprudência do TCU, nesses tipos de repasse, uma vez instaurada a TCE por omissão na prestação de contas, o responsável deve apresentar todos os documentos comprobatórios do regular emprego dos recursos transferidos, tais como comprovantes de pagamentos efetuados com os recursos transferidos, notas fiscais, recibos, procedimentos licitatórios, contratos, extratos bancários, cópias de cheques e/ou ordens de pagamentos, como referido nos Acórdão 289/2009-TCU-Primeira Câmara-Relator Augusto Nardes, 3047/2007-1º Câmara-Relator Marcos Bemquerer, e Acórdão 1423/2008-TCU-Primeira Câmara-Relator Augusto Nardes.
Observa-se, nos autos, a falta do Parecer Conclusivo do Conselho de Alimentação Escolar (CAE) , não havendo, ainda, na documentação, a demonstração da avaliação do programa, com indicadores físicos, verificando-se que a prestação de contas não foi apresentada no SIGPC, havendo omissão de informações quanto à execução física, não constando elementos nos autos como o número total de alunos atendidos, número médio de dias atendidos e número de refeições servidas.
De fato, o Parecer Conclusivo do Conselho de Alimentação Escolar (CAE) , considerado peça imprescindível para avaliação do PNAE, não foi encontrado nos sistemas SIGPC e SIGECON. Também não foram apresentados documentos de prestação de contas como o Demonstrativo Sintético Anual da Execução Físico-Financeira e o Relatório Anual de Gestão do PNAE, estando ausente, ainda, o relatório do cumprimento do objeto e dos benefícios alcançados, declarando a realização dos objetivos a que se propunha o programa.
Em que pese o não envio do Parecer do CAE na prestação de contas, considerando jurisprudência recente deste Tribunal (Acórdão 662/2020-TCU-Plenário - Relatora Ministra Ana Arraes) , há entendimento de que a ausência do documento gera apenas a presunção relativa de dano ao erário, não impedindo que a boa e regular utilização dos recursos possa ser comprovada por intermédio de outros meios lícitos de prova.
Nesta instrução, consoante análise efetuada nas peças de defesa, opina-se que a documentação trazida à luz dos autos supre, parcialmente, a omissão no dever de prestar contas, eis que se comprovam vários gastos efetuados, havendo, contudo, alguns pagamentos e transferências registrados no extrato bancário que restaram não comprovados.
Na análise da despesa realizada, com base no extrato bancário da conta 18.872-7, agência 0846-X (peça 5) , defesa (peça 51) e documentos anexos (peças 52-65 e 67-93) verificou-se que não existem comprovantes que justificam duas transferências realizadas para o próprio município em 14/3/2016, no valor de R$ 30.000,00, e em 22/4/2016, no valor de R$ 10.000,00, além de um pagamento efetuado no valor de R$ 27.629,10 em 5/1/2016 à empresa Jorge Antônio França Neto ME.
No que tange às transferências realizadas em 14/3/2016 no valor de R$ 30.000,00 para a conta 17.974-4 / agência 0846-X, da Prefeitura, e de R$ 10.000,00, realizada em 22/4/2016 para outra conta municipal (conta 23027-8 / agência 0846-X) , não se verifica o nexo de causalidade, em que pese ocorrer a movimentação de saldos entre contas da Prefeitura. Quanto ao valor pago de R$ 27.629,10 em 5/1/2016 à empresa, não há notas fiscais com atesto de recebimento dos produtos.
No caso, havendo ausência de opinião do Conselho de Alimentação Escolar, mediante Parecer, era de se esperar que a documentação apresentada, em sede de Tomada de Contas Especial, tivesse o condão de comprovar todas as despesas realizadas, de modo inequívoco, apresentando os responsáveis os relatórios exigidos pelas normas, aprovando-se a prestação de contas.
Da análise efetuada, consta, entretanto, a ausência de peças, de modo que não é possível elidir toda a irregularidade retratada e pela qual vinham sendo responsabilizadas as partes, devendo ser ressarcidos os valores de R$ 30.000,00 em 14/3/2016, R$ 10.000,00 em 22/4/2016 e 27.629,10 em 5/1/2016. Não houve, como analisado, a interposição de qualquer documento comprobatório no SIGPC, seja pelos antecessores, seja pela Prefeita sucessora Palomma Emmanuela Uzeda Tavares Antas (gestão 2017-2020) .
Repare-se, todavia, que a Súmula 230 do TCU prenuncia que o sucessor poderá ficar isento de responsabilidade, por omissão no dever de prestar contas, de recurso recebido por seu antecessor, se demonstrar a adoção de medidas efetivas visando ao resguardo do patrimônio público, seja por meio de solicitação de instauração de TCE, de ação civil pública, de ação de ressarcimento, de representação ao Ministério Público ou de qualquer outra providência reconhecidamente capaz de buscar o ressarcimento do prejuízo causado do erário (Acórdão 3642/2012-TCU-Segunda Câmara, Relator RAIMUNDO CARREIRO, Acórdão 6295/2010-TCU-Primeira Câmara, Relator AUGUSTO NARDES, Acórdão 1313/2010-TCU-Primeira Câmara, Relator AUGUSTO NARDES, Acórdão 1080/2010-TCU-Segunda Câmara, Relator: AUGUSTO SHERMAN, Acórdão 583/2010-TCU-Primeira Câmara, Relator: JOSÉ MUCIO MONTEIRO, entre outros) .
No caso em apreço, observou-se que a Prefeita sucessora, representando o município de Itamari/BA, ajuizou ação judicial de improbidade administrativa contra os responsáveis (peça 6) , uma vez que deixaram as partes de encaminhar a prestação de contas de vários programas governamentais, dentre eles, o PNAE 2016. Segundo apurado, os ex-gestores não alimentaram o sistema de informações, de modo que a atual administração pudesse proceder à prestação de contas, trazendo prejuízos ao erário. Diante dos fatos, adotaram-se as medidas previstas, com representação judicial contra os ex-gestores, de modo a restabelecer o repasse de recursos pelo FNDE.
Nestes casos, em que a transferência de recursos ocorreu inteiramente no mandato dos Prefeitos antecessores, sendo comprovado que o sucessor justificou a omissão e adotou medidas judiciais com vistas ao ressarcimento dos valores repassados, a jurisprudência desta Corte é no sentido que deve haver a exclusão do sucessor do rol de responsáveis (ver Acórdão 3088/2009-TCU-Primeira Câmara, Relator AUGUSTO NARDES, 3267/2008 - TCU - 2ª Câmara, Relator: AUGUSTO SHERMAN, 1.529/2009 - TCU - 1ª Câmara,, Relator AUGUSTO NARDES, 287/2009 - TCU - 2ª Câmara, Relator: JOSÉ JORGE, 963/2008 -TCU - Plenário, Relator: AROLDO CEDRAZ, 2.715/2009 - TCU - 1ª Câmara, Relator: VALMIR CAMPELO, 188/2009 - TCU - 2ª Câmara, Relator: AROLDO CEDRAZ, 684/2005 - TCU - 2ª Câmara, Relator: UBIRATAN AGUIAR, e 2.224/2009 - TCU - 2ª Câmara, Relator: AROLDO CEDRAZ) .
Quanto ao ônus probatório, ressaltem-se outros excertos de jurisprudência deste Tribunal: 
Compete ao gestor de recursos públicos, por expresso mandamento constitucional e legal, comprovar adequadamente o destino dado a recursos públicos sob sua responsabilidade, cabendo-lhe o ônus da prova. (Acórdão 84/2009-TCU-Segunda Câmara | Relator: RAIMUNDO CARREIRO) 
O ônus de demonstrar a regular aplicação de recursos federais recai sobre o agente público responsável por sua gestão. (Acórdão 95/2013-TCU-Plenário | Relator: WALTON ALENCAR RODRIGUES) 
Eventuais dificuldades do gestor na obtenção dos documentos necessários à prestação de contas dos recursos geridos, inclusive as derivadas de ordem política, se não resolvidas administrativamente, devem ser por ele levadas ao conhecimento do Poder Judiciário por meio de ação própria, uma vez que a responsabilidade pela comprovação da boa e regular aplicação dos recursos públicos é pessoal. (Acórdão 1838/2019-TCU-Primeira Câmara | Relator: VITAL DO RÊGO) 
As dificuldades de ordem política na obtenção de documentos necessários à prestação de contas de recursos de convênio, se não resolvidas com a administração municipal, devem, por meio de ação apropriada, ser levadas ao Poder Judiciário, não cabendo ao TCU garantir ao responsável o acesso à referida documentação. (Acórdão 1731/2014-TCU-Segunda Câmara | Relator: MARCOS BEMQUERER) 
Bem se vê que os gestores que aplicaram os recursos do PNAE/2016 tinham a responsabilidade de evidenciar que disponibilizaram a documentação necessária para seus sucessores, com o fito de cumprir a obrigação constitucional de prestar contas. No caso vertente, nem o Prefeito nem o Vice-Prefeito comprovaram ter disponibilizado a documentação à Prefeita sucessora, não tendo se verificado o resguardo do dever constitucional de comprovar os gastos, em se tratando de recursos repassados pela União, mediante alimentação do SIGPC, com elementos que comprovassem a utilização dos recursos, o que deles se esperava em sede de transição de mandatos.
Ainda assim, mesmo não tendo comprovado as despesas, quando notificados pelo TCU, nem todos os pagamentos registrados nos extratos bancários, com a apresentação dos respectivos documentos fiscais ou recibos relativos ao programa, foram apresentados, havendo despesa e transferências realizadas sem a devida evidência, pelo que se sugere que sejam reprovadas as contas, com julgamento pela sua irregularidade, com a exigência do ressarcimento dos valores devidos e a aplicação da multa prevista no art. 57 da Lei 8443/92.
CONCLUSÃO
Como discorrido, a apresentação de documentação comprobatória que atesta a realização de gastos em prol dos objetivos do PNAE poderá suprir a falta do Parecer Conclusivo do CAE, conforme recente jurisprudência do TCU (Acórdão 662/2020-TCU-Plenário - Relatora Ministra Ana Arraes) .
No caso em apreço, verificando-se a prestação de contas apresentada, após a notificação dos responsáveis pelo TCU, constatou-se que não houve suficiente comprovação de uma despesa registrada no extrato bancário no valor de R$ 27.629,10 em 5/1/2016 à empresa Jorge Antônio França Neto ME, e de duas transferências realizadas a contas da Prefeitura, em 14/3/2016, no valor de R$ 30.000,00, e em 22/4/2016, no valor de R$ 10.000,00, em que pese o envio de notas de empenho, recibos e notas fiscais dos demais gastos.
Não houve, ainda, como discorrido, nem no SIGPC, nem na documentação encaminhada, a inserção de relatórios de execução requeridos pelas normas do PNAE (Resolução CD/FNDE nº 02/2012 e a Resolução CD/FNDE nº 38/2009) , além de indicadores da execução física, constando o número total de alunos atendidos, número médio de dias atendidos e número de refeições servidas, o que reforça a evidência de omissão no dever de prestar contas.
Uma vez não comprovados os gastos pelos responsáveis, não sendo anexadas notas fiscais, notas de empenho, recibos e processos de pagamento, além de relatórios de execução, contendo todas as despesas efetuadas, conforme análise na seção "Exame Técnico", conclui-se pela rejeição dos argumentos proferidos pela defesa.
Vale ressaltar que a jurisprudência pacífica nesta Corte é no sentido da imprescritibilidade das ações de ressarcimento ao erário (Súmula TCU 282) . Dessa forma, identificado o dano ao erário, devese instaurar e julgar o processo de tomada de contas especial para responsabilizar seus agentes causadores, respeitando o direito ao contraditório e à ampla defesa, independentemente de quando ocorreram os atos impugnados.
Já a pretensão punitiva do TCU, conforme Acórdão 1441/2016-TCU-Plenário, que uniformizou a jurisprudência acerca dessa questão, subordina-se ao prazo geral de prescrição indicado no art. 205, do Código Civil, que é de 10 anos, contado da data de ocorrência da irregularidade sancionada, nos termos do art. 189, do Código Civil, sendo este prazo interrompido pelo ato que ordenar a citação, a audiência ou a oitiva do responsável.
Conforme o mesmo Acórdão, a ocorrência desta espécie de prescrição é aferida, independentemente de alegação da parte, em cada processo no qual haja intenção de aplicação das sanções previstas na Lei 8.443/1992. Considerando que o ato que ordenou a citação foi em 22/4/2020 e que o fato gerador da irregularidade ocorreu em 22/8/2017, verifica-se que ainda não houve a prescrição da pretensão punitiva.
Neste sentido, considerando a não verificação de elementos que atestem a boa-fé dos responsáveis, propõe-se o seu julgamento, desde logo, pela irregularidade das contas, e, em adição aos débitos imputados, a aplicação da multa prevista no art. 57 da Lei 8.443/92.
PROPOSTA DE ENCAMINHAMENTO
Diante do exposto, submetem-se os autos à consideração superior, propondo:
 rejeitar as alegações de defesa e as razões de justificativa apresentadas pelos Srs. Valter Andrade da Silva Junior (CPF XXX.834.055-XX) e Erivaldo Andrade Silva (CPF XXX.663.355-XX) , Ex-Prefeitos Municipais de Itamari/BA (gestão 2013-2016) , em relação à despesa efetuada à conta do Programa Nacional de Alimentação Escolar em 2016 no valor de R$ 27.629,10 em 5/1/2016, e transferências realizadas nos valores de R$ 30.000,00 em 14/3/2016 e R$ 10.000,00 em 22/4/2016, considerando a não comprovação da boa e regular aplicação daqueles recursos;
 julgar irregulares, nos termos dos arts. 1º, inciso I, 16, inciso III, alíneas "b" e "c", da Lei 8.443/1992, c/c os arts. 19 e 23, inciso III, da mesma Lei, as contas dos responsáveis Valter Andrade da Silva Junior (CPF XXX.834.055-XX) e Erivaldo Andrade Silva (CPF XXX.663.355-XX) , Ex-Prefeitos Municipais de Itamari/BA (gestão 2013-2016) , condenando-os ao pagamento das importâncias a seguir especificadas, atualizadas monetariamente e acrescidas dos juros de mora, calculadas a partir das datas discriminadas até a data da efetiva quitação do débito, fixando-lhe o prazo de quinze dias, para que comprovem, perante o Tribunal, o recolhimento das referidas quantias aos cofres do Fundo Nacional de Desenvolvimento da Educação, nos termos do art. 23, inciso III, alínea "a", da citada lei, c/c o art. 214, inciso III, alínea "a", do Regimento Interno do TCU.  
Débitos:
	VALOR ORIGINAL (R$) 
	DATA DA OCORRÊNCIA

	27.629,10
	5/1/2016

	30.000,00
	14/3/2016

	10.000,00
	22/4/2016

Cofre credor: Fundo Nacional de Desenvolvimento da Educação.
 aplicar individualmente aos responsáveis Valter Andrade da Silva Junior (CPF XXX.834.055-XX) e Erivaldo Andrade Silva (CPF XXX.663.355-XX) , a multa prevista no art. 57 da Lei 8.443/1992 c/c o art. 267 do Regimento Interno do TCU, fixando-lhes o prazo de quinze dias, a contar da notificação, para que comprovem, perante o Tribunal (art. 214, III, alínea "a", do Regimento Interno do TCU) , o recolhimento da dívida aos cofres do Tesouro Nacional, atualizada monetariamente desde a data do acórdão que vier a ser proferido por este Tribunal até a data do efetivo recolhimento, se paga após o vencimento, na forma da legislação em vigor;
 autorizar, desde logo, a cobrança judicial das dívidas, caso não atendidas as notificações, na forma do disposto no art. 28, inciso II, da Lei 8.443/1992;
 autorizar também, desde logo, se requerido pelos responsáveis, com fundamento no art. 26, da Lei 8.443, de 1992, c/c o art. 217, §§ 1º e 2º do Regimento Interno do TCU, o parcelamento das dívidas em até 36 parcelas, incidindo, sobre cada parcela, corrigida monetariamente, os correspondentes acréscimos legais, fixando-lhes o prazo de quinze dias, a contar do recebimento da notificação, para comprovarem, perante o Tribunal, o recolhimento da primeira parcela, e de trinta dias, a contar da parcela anterior, para comprovarem os recolhimentos das demais parcelas, devendo incidir, sobre cada valor mensal, atualizado monetariamente, os juros de mora devidos, no caso do débito, na forma prevista na legislação em vigor, alertando os responsáveis de que a falta de comprovação do recolhimento de qualquer parcela importará o vencimento antecipado do saldo devedor, nos termos do § 2º do art. 217 do Regimento Interno deste Tribunal;
 enviar cópia do Acórdão a ser prolatado à Procuradoria da República no Estado da Bahia, nos termos do § 3º do art. 16 da Lei 8.443/1992, c/c o § 7º do art. 209 do Regimento Interno do TCU, para adoção das medidas cabíveis;
 enviar cópia do Acórdão que vier a ser proferido ao Fundo Nacional de Desenvolvimento da Educação e aos responsáveis, para ciência;
 informar à Procuradoria da República no Estado da Bahia, ao Fundo Nacional de Desenvolvimento da Educação e ao responsável que a presente deliberação, acompanhada do Relatório e do Voto que a fundamenta, está disponível para a consulta no endereço www.tcu.gov.br/acordaos, além de esclarecer que, caso requerido, o TCU poderá fornecer sem custos as correspondentes cópias, de forma impressa; e
 informar à Procuradoria da República no Estado da Bahia que, nos termos do parágrafo único do art. 62 da Resolução TCU 259/2014, os procuradores e membros do Ministério Público credenciados nesta Corte podem acessar os presentes autos de forma eletrônica e automática, ressalvados apenas os casos de eventuais peças classificadas como sigilosas, as quais requerem solicitação formal.
2.	O Ministério Público junto a este Tribunal apresentou encaminhamento distinto, consoante exposto a seguir (peça 98) : 
	Diante dos elementos constantes dos autos, este representante do Ministério Público de Contas da União manifesta-se parcialmente de acordo com a proposta oferecida pela Secretaria de Controle Externo de Tomada de Contas Especial (SecexTCE) , em pareceres uniformes (peças 94 a 96) .
A discordância do Ministério Público refere-se à proposta da SecexTCE de imputar débito e aplicar a decorrente multa prevista no art. 57 da Lei 8.443/1992 ao Sr. Erivaldo Andrade Silva, vice-prefeito do Município de Itamari/BA que assumiu o mandato municipal, após o afastamento do prefeito Valter Andrade da Silva Junior, a partir de 6/7/2016 (peça 34, p. 2-3) .
Considerando que as três parcelas de débito indicadas na letra "b" do parágrafo 47 da instrução à peça 94 (p. 7) estão datadas de 5/1, 14/3 e 22/4, todas no ano de 2016, quando o gestor que estava à frente do município era o Sr. Valter Andrade da Silva Junior, não há motivos para imputar débito ao mandatário que, apesar de ter gerido parte dos recursos do Programa Nacional de Alimentação Escolar (PNAE) , apenas a partir de 6/7/2016, não foi responsável pela aplicação irregular das três parcelas atinentes ao débito apurado neste processo.
Assim, há condições de serem acolhidas as alegações de defesa apresentadas pelo Sr. Erivaldo Andrade Silva.
Resta avaliar se o ex-gestor que assumiu a prefeitura municipal em julho de 2016 pode ser responsabilizado pela irregularidade que lhe foi atribuída em sede de audiência, nos seguintes termos:
Irregularidade: não disponibilização das condições materiais mínimas e necessárias para que o seu sucessor pudesse apresentar a prestação de contas do Programa Nacional de Alimentação Escolar (PNAE) , no exercício de 2016, cujo prazo encerrou-se em 21/8/2017.
 (...) 
Conduta: não disponibilizar as condições materiais mínimas e necessárias para que o seu sucessor pudesse apresentar a prestação de contas.
 (peça 40, p. 8 - grifos do original) 
A avaliação da SecexTCE sobre o assunto constou do seguinte modo na instrução à peça 94 (p. 6) :
37. Bem se vê que os gestores [ambos os ex-prefeitos foram ouvidos em audiência neste processo] que aplicaram os recursos do PNAE/2016 tinham a responsabilidade de evidenciar que disponibilizaram a documentação necessária para seus sucessores, com o fito de cumprir a obrigação constitucional de prestar contas. No caso vertente, nem o Prefeito nem o Vice-Prefeito comprovaram ter disponibilizado a documentação à Prefeita sucessora [Srª Palomma Emmanuela Uzeda Tavares Antas (gestão 2017-2020) ], não tendo se verificado o resguardo do dever constitucional de comprovar os gastos, em se tratando de recursos repassados pela União, mediante alimentação do SIGPC, com elementos que comprovassem a utilização dos recursos, o que deles se esperava em sede de transição de mandatos. (grifo nosso) 
Como o Sr. Erivaldo Andrade Silva apresentou, em suas razões de justificativa - em comum com o Sr. Valter Andrade da Silva Junior -, apenas alegações de que " (...) os documentos hábeis à referida Prestação de Contas ficaram arquivadas [sic] nos arquivos da Prefeitura" (peça 51, p. 3) , sem comprovar se, por exemplo, a documentação teria sido, de fato, repassada à prefeita que o sucedeu, aliado ao fato de que a sucessora ajuizou ação de improbidade administrativa contra os dois ex-prefeitos arrolados nestes autos, por não terem prestado contas de diversos programas governamentais (peça 6) - incluso o PNAE/2016 -, o Ministério Público conclui que as razões de justificativa do Sr. Erivaldo Andrade Silva devem ser rejeitadas.
Em consequência, as contas do referido ex-prefeito devem ser julgadas irregulares, sem débito, com a sugestão de que lhe seja aplicada a sanção prevista no art. 58, inciso I, da Lei 8.443/1992.
Por último, cabe apenas sugerir correção na parcela de débito no valor de R$ 27.629,10, a ser imputada ao Sr. Valter Andrade da Silva Junior (vide primeira linha do quadro da letra "b" do parágrafo 47 da instrução à peça 94, p. 7) . Considerando que o ex-prefeito foi citado, entre outras parcelas, pela quantia de R$ 25.924,00, com data de ocorrência em 5/1/2016 (peça 40, p. 7) , verifica-se, em vista do princípio da congruência, que não lhe pode ser imposto débito em montante superior ao que foi objeto de sua citação. Faz-se necessária, em consequência, a devida diminuição de valor.
Em vista do exposto, este representante do Ministério Público reitera sua concordância parcial em relação à proposta da SecexTCE (peças 94 a 96) e sugere que a proposta apresentada pela unidade técnica no parágrafo 47 da instrução à peça 94 (p. 7-8) seja substituída pelo seguinte encaminhamento:
rejeitar parcialmente as alegações de defesa e integralmente as razões de justificativa apresentadas pelo Sr. Valter Andrade da Silva Junior;
acolher as alegações de defesa e rejeitar as razões de justificativa apresentadas pelo Sr. Erivaldo Andrade Silva;
julgar irregulares, nos termos dos arts. 1º, inciso I, 16, inciso III, alíneas "b" e "c", da Lei 8.443/1992 c/c os arts. 19, caput, e 23, inciso III, da referida Lei, as contas do Sr. Valter Andrade da Silva Junior, condenando-o ao pagamento das importâncias a seguir especificadas, atualizadas monetariamente e acrescidas dos juros de mora, calculadas a partir das datas discriminadas até a data da efetiva quitação do débito, fixando-lhe o prazo de quinze dias, para que comprove, perante o Tribunal, o recolhimento das referidas quantias aos cofres do Fundo Nacional de Desenvolvimento da Educação (FNDE) , nos termos do art. 23, inciso III, alínea "a", da citada lei, c/c o art. 214, inciso III, alínea "a", do Regimento Interno/TCU:
	VALOR (R$) 
	DATA DE OCORRÊNCIA

	25.924,00
	5/1/2016

	30.000,00
	14/3/2016

	10.000,00
	22/4/2016

julgar irregulares, nos termos dos arts. 1º, inciso I, 16, inciso III, alínea "b", da Lei 8.443/1992 c/c os arts. 19, parágrafo único, e 23, inciso III, da referida Lei, as contas do Sr. Erivaldo Andrade Silva;
aplicar ao Sr. Valter Andrade da Silva Junior a multa prevista no art. 57 da Lei 8.443/1992 c/c o art. 267 do Regimento Interno/TCU, fixando-lhe o prazo de quinze dias, a contar da notificação, para que comprove, perante o Tribunal (art. 214, III, alínea "a", do Regimento Interno/TCU) , o recolhimento da dívida aos cofres do Tesouro Nacional, atualizada monetariamente desde a data do acórdão que vier a ser proferido pelo Tribunal até a data do efetivo recolhimento, se paga após o vencimento, na forma da legislação em vigor;
aplicar ao Sr. Erivaldo Andrade Silva a multa prevista no art. 58, inciso I, da Lei 8.443/1992 c/c o art. 267 do Regimento Interno/TCU, fixando-lhe o prazo de quinze dias, a contar da notificação, para que comprove, perante o Tribunal (art. 214, III, alínea "a", do Regimento Interno/TCU) , o recolhimento da dívida aos cofres do Tesouro Nacional, atualizada monetariamente desde a data do acórdão que vier a ser proferido pelo Tribunal até a data do efetivo recolhimento, se paga após o vencimento, na forma da legislação em vigor;
 autorizar, desde logo, a cobrança judicial das dívidas, caso não atendidas as notificações, na forma do disposto no art. 28, inciso II, da Lei 8.443/1992;
 autorizar também, desde logo, se requerido pelos responsáveis, com fundamento no art. 26, da Lei 8.443/1992 c/c o art. 217, §§ 1º e 2º do Regimento Interno/TCU, o parcelamento das dívidas em até 36 parcelas, incidindo, sobre cada parcela, corrigida monetariamente, os correspondentes acréscimos legais, fixando-lhes o prazo de quinze dias, a contar do recebimento da notificação, para comprovarem, perante o Tribunal, o recolhimento da primeira parcela, e de trinta dias, a contar da parcela anterior, para comprovarem os recolhimentos das demais parcelas, devendo incidir, sobre cada valor mensal, atualizado monetariamente, os juros de mora devidos, no caso do débito, na forma prevista na legislação em vigor, alertando os responsáveis de que a falta de comprovação do recolhimento de qualquer parcela importará o vencimento antecipado do saldo devedor, nos termos do § 2º do art. 217 do Regimento Interno/TCU;
 enviar cópia do acórdão a ser prolatado à Procuradoria da República no Estado da Bahia, nos termos do § 3º do art. 16 da Lei 8.443/1992 c/c o § 7º do art. 209 do Regimento Interno/TCU, para adoção das medidas cabíveis;
 enviar cópia do acórdão que vier a ser proferido aos responsáveis, à prefeitura municipal de Itamari/BA e ao Fundo Nacional de Desenvolvimento da Educação, para ciência;
 informar à Procuradoria da República no Estado da Bahia, ao Fundo Nacional de Desenvolvimento da Educação e aos responsáveis que a deliberação que vier a ser proferida, acompanhada do relatório e do voto que a fundamentarem, estará disponível para consulta no endereço www.tcu.gov.br/acordaos;
 informar à Procuradoria da República no Estado da Bahia que, nos termos do parágrafo único do art. 62 da Resolução TCU 259/2014, os procuradores e membros do Ministério Público credenciados no Tribunal podem acessar os presentes autos de forma eletrônica e automática, ressalvados apenas os casos de eventuais peças classificadas como sigilosas, as quais requerem solicitação formal.
	É o Relatório.

8.1. Edson Dias de Almeida (42092/OAB-BA), representando Erivaldo Andrade Silva e Valter Andrade da Silva Junior.

Procurador Rodrigo Medeiros de Lima.

TOMADA DE CONTAS ESPECIAL. OMISSÃO NA PRESTAÇÃO DE CONTAS. CITAÇÃO. AUDIÊNCIA. IRREGULARIDADE, DÉBITO E MULTA AO PREFEITO. IRREGULARIDADE E MULTA AO VICE-PREFEITO.

TOMADA DE CONTAS ESPECIAL (TCE)

Secretaria de Controle Externo de Tomada de Contas Especial (SecexTCE).

Aprecia-se tomada de contas especial instaurada pelo Fundo Nacional de Desenvolvimento da Educação em desfavor de Valter Andrade da Silva Junior, ex-prefeito municipal de Itamari/BA (gestão 2013-2016) , em razão da omissão no dever de prestar contas dos recursos recebidos do Programa Nacional de Alimentação Escolar (PNAE) no exercício de 2016. Os recursos repassados pelo FNDE ao município de Itamari/BA, no âmbito do Programa Nacional de Alimentação Escolar (PNAE) - exercício 2016, totalizaram R$ 399.944,00 (peça 4) , e o fundamento para a instauração da TCE foi a não comprovação da boa e regular aplicação dos recursos federais repassados, em face da omissão no dever de prestar contas dos valores transferidos, cujo prazo encerrou-se em 21/8/2017.
2.	Na fase interna da TCE, o tomador de contas concluiu que o prejuízo importava no valor original de R$ 399.944,00, imputando responsabilidade a Valter Andrade da Silva Junior, prefeito municipal de Itamari (BA) , na condição de gestor dos recursos. A Controladoria-Geral da União emitiu o relatório de auditoria em concordância com o relatório do tomador de contas (peças 20 a 22) .  
3. 	No âmbito deste Tribunal, promoveu-se, inicialmente, a citação e a audiência do Sr. Valter Andrade da Silva Junior, que alegou não ser mais prefeito do município desde 6/7/2016 (peça 34) , não conseguindo concluir o mandato por decisão judicial motivada por ação do Ministério Público, que o afastou do cargo, motivo pelo qual ficou impedido de prestar contas, obrigação que cabia ao sucessor, o que, em suas palavaras "não ocorreu por desídia e perseguição política com o objetivo de deixá-lo inelegível". Desta feita, após a devida análise pela unidade técnica, foi promovida a citação e audiência do Sr. Erivaldo Andrade Silva, vice-prefeito, no município de Itamari/BA, a partir de 6/7/2016.
4.	A SecexTCE, a partir da análise das defesas apresentadas (peças 51 e 67) , concluiu que não houve suficiente comprovação de despesa registrada no extrato bancário no valor de R$ 27.629,10 em 5/1/2016 à empresa Jorge Antônio França Neto ME, e de duas transferências realizadas à conta da prefeitura, em 14/3/2016, no valor de R$ 30.000,00, e em 22/4/2016, no valor de R$ 10.000,00, em que pese o envio de notas de empenho, recibos e notas fiscais dos demais gastos. Entendeu também que não consta da documentação encaminhada a inserção de relatórios de execução requeridos pelas normas do PNAE, além de indicadores da execução física, constando o número total de alunos atendidos, número médio de dias atendidos e número de refeições servidas, o que reforça a evidência de omissão no dever de prestar contas. Desta forma, propôs o julgamento desde logo pela irregularidade das contas, e, em adição aos débitos imputados, a aplicação da multa prevista no art. 57 da Lei 8.443/92 (peça 94) .
5.	O Ministério Público junto a este Tribunal concordou parcialmente com a proposta formulada pela SecexTCE, divergindo no que se refere ao débito imputado e aplicação da multa prevista no art. 57 da Lei 8.443/1992 ao Sr. Erivaldo Andrade Silva, vice-prefeito (peça 98) . 
6.	De pronto, registro minha concordância com o entendimento da Secex-TCE, cujos fundamentos incorporo às minhas razões de decidir, ressalvando as alterações propostas pelo douto Parquet, as quais acompanho na íntegra.
7.	Assiste razão ao Procurador ao discordar da unidade técnica no que se refere ao débito imputado e aplicação da multa prevista no art. 57 da Lei 8.443/1992 ao Sr. Erivaldo Andrade Silva, vice-prefeito do Município de Itamari/BA que assumiu o mandato municipal, após o afastamento do prefeito Valter Andrade da Silva Junior, a partir de 6/7/2016 (peça 34, p. 2-3) . As três parcelas de débito indicadas na letra "b" do parágrafo 47 (peça 94 p. 7) são referentes ao período de 5/1, 14/3 e 22/4/2016, quando o Sr. Valter Andrade da Silva Junior estava à frente do município, portanto, não há motivos para imputar débito ao Sr. Erivaldo Andrade Silva que, apesar de ter gerido parte dos recursos do PNAE a partir de 6/7/2016, não foi responsável pela aplicação irregular das três parcelas atinentes ao débito apurado neste processo. Assim, suas alegações de defesa devem ser acatadas neste quesito. 
8.	Ainda quanto ao Sr. Erivaldo Andrade Silva, mesmo afastado o débito a ele imputado, no entanto, sua defesa não foi suficiente para afastar a irregularidade levantada nos autos atinente ao fato de que "não disponibilizou as condições materiais mínimas e necessárias para que o seu sucessor pudesse apresentar a prestação de contas", motivo pelo qual suas contas devem ser julgadas irregulares com a aplicação da multa prevista no art. 58, inciso I, da Lei 8.443/1992.
9.	Acompanho também o entendimento do MPTCU quanto à quantificação do débito. O Parquet sugeriu corrigir a parcela de débito no valor de R$ 27.629,10, a ser imputada ao Sr. Valter Andrade da Silva Júnior, o ex-prefeito, uma vez que este foi citado pela quantia de R$ 25.924,00, com data de ocorrência em 5/1/2016 (peça 40, p. 7) , e não lhe pode ser imposto débito em montante superior ao que foi objeto de sua citação, devendo-se fazer, por conseguinte, o ajuste do valor.
10.	Por sua vez, sobre o Sr. Valter Andrade da Silva Junior, ex-prefeito, este não conseguiu elidir toda a irregularidade retratada, devendo ressarcir os valores de R$ 30.000,00 em 14/3/2016, R$ 10.000,00 em 22/4/2016 e 25.924,00 em 5/1/2016, pois não houve a interposição nos autos de qualquer documento comprobatório capaz de afastar tais débitos, conforme análise detalhada constante dos itens 21 a 38 do Relatório que acompanha o presente Voto. Sendo assim, e ante a inexistência nos autos de elementos evidenciando a boa-fé na conduta desse responsável, cabe, desde já, o julgamento das presentes contas pela irregularidade, com aplicação de sanção pecuniária.
11. 	Por fim, sobre a pretensão punitiva do TCU, conforme Acórdão 1441/2016-TCU-Plenário, que uniformizou a jurisprudência acerca dessa questão, subordina-se ao prazo geral de prescrição indicado no art. 205, do Código Civil, que é de 10 anos, contado da data de ocorrência da irregularidade sancionada, nos termos do art. 189, do Código Civil, sendo este prazo interrompido pelo ato que ordenar a citação, a audiência ou a oitiva do responsável. Conforme o mesmo Acórdão, a ocorrência desta espécie de prescrição é aferida, independentemente de alegação da parte, em cada processo no qual haja intenção de aplicação das sanções previstas na Lei 8.443/1992. Considerando que o ato que ordenou a citação foi em 22/4/2020 e que o fato gerador da irregularidade ocorreu em 22/8/2017, verifica-se não ter havido a prescrição da pretensão punitiva.
	
	Pelas razões expostas, VOTO no sentido de que seja adotado o acórdão que ora submeto à apreciação deste colegiado.
TCU, Sala das Sessões Ministro Luciano Brandão Alves de Souza, em 15 de fevereiro de 2022.
Ministro JOÃO AUGUSTO RIBEIRO NARDES 
Relator